【裁判字號】    98,台上,7838
【裁判日期】    981224
【裁判案由】    違反貪污治罪條例
【裁判全文】
最高法院刑事判決            九十八年度台上字第七八三八號
上  訴  人  甲○○
選任辯護人  吳啟勳  律師
上  訴  人  乙○○
            丙○○
上列上訴人等因違反貪污治罪條例案件，不服台灣高等法院台南
分院中華民國九十八年八月二十四日第二審更審判決（九十八年
度重上更(七)字第三一號，起訴案號：台灣嘉義地方法院檢察署八
十五年度偵字第二九八八號、第六八四三號），提起上訴，本院
判決如下：
    主  文
上訴駁回。
    理  由
按刑事訴訟法第三百七十七條規定：上訴於第三審法院，非以判
決違背法令為理由，不得為之；是提起第三審上訴，應以原判決
違背法令為理由，係屬法定要件。如果上訴理由書狀並未依據卷
內訴訟資料具體指摘原判決不適用何種法則或如何適用不當；或
所指摘原判決違法情事，顯與法律規定得為第三審上訴理由之違
法情形不相適合；均應認其上訴為違背法律上之程式，予以駁回
。本件原判決撤銷第一審就上訴人甲○○、乙○○、丙○○等部
分所為之科刑判決，經比較新舊法規定，並均依刑法第五十九條
規定減輕其刑後，分別改判論處上訴人甲○○、乙○○共同連續
依據法令從事公務之人員，對於主管之事務，直接圖利罪刑（均
處有期徒刑二年八月，均褫奪公權二年）及丙○○連續依據法令
從事公務之人員，對於主管之事務，直接圖利罪刑（處有期徒刑
二年八月，褫奪公權二年）。甲○○之上訴意旨略稱：（一）卷
附審計部台灣省嘉義縣審計室民國九十八年五月七日審嘉縣二字
第0980000658號函固覆稱：上訴人等行為時預算法第十一條及第
二十三條分別明文規定：「政府歲入及歲出，均應編入其預算」
（現行法第十三條）、「政府不得於預算所定外，動用公款」（
現行法第二十五條），惟據此尚不足以證明前台灣省政府八十三
年十一月二十一日（83）府經建字第166847號函、嘉義縣政府八
十三年十一月三十日（83）府計資字第124892號函及同年十二月
三十一日（83）府計資字第138835號函，均係依據前揭預算法規
定所發布之命令，該等函釋應屬行政規則，且係以預算法未規定
之限制加諸於水上鄉公所，該等函釋自非預算法規定本身，原判
決依憑審計部前揭函文，即認定：「前台灣省政府及嘉義縣政府
上揭函釋，均係依預算法規定，而各依其法定職權所發布之命令
，皆屬貪污治罪條例第六條第一項第四款所稱之法令」，顯有證
據上理由矛盾及適用法則不當之違法。況且預算法第九十六條第
一、二項復規定：「地方政府預算，另以法律定之」、「前項法
律未制定前，準用本法之規定」，則上開預算法規定，對於前台
灣省政府及嘉義縣政府等地方政府有關預算之事項，顯無適用之
餘地，原判決未調查前台灣省政府、嘉義縣政府等地方政府之預
算，是否已另有法律規定，即遽爾採納前揭預算法規定，為不利
於上訴人等之認定，有不適用法則之違法。又前台灣省政府及嘉
義縣政府上揭函釋之法令依據為何﹖經原審分別向經濟部中部辦
公室、行政院經濟建設委員會、行政院研究發展考核委員會及嘉
義縣政府函詢，該等機關均未明確答覆係依據前揭預算法規定所
發布之職權命令，原判決依憑審計部前揭覆函，遽為不利於上訴
人等之認定，與上開卷內資料顯有未合，有不適用法則、適用法
則不當及理由不備等違法。（二）原判決就其事實認定：「甲○
○、乙○○與已判刑確定之林崑山均明知上開款項，尚未完成預
算及發包程序，竟共同基於對於主管之事務直接圖利之概括犯意
聯絡，既未於前開補充計畫如附表壹（指原判決）編號二、四、
七、八、九、十、十一、十二所示之八項工程之補助款預算經前
開代表會議決通過後始發包……」，於理由內僅以：「申言之，
在超過一千萬元部分追加預算案送請代表會審議通過前，即據以
發包執行即非合法。又依往例編列之各村急待建設補助經費新台
幣（下同）一千萬元預算，並未載明係何項工程之預算」予以說
明，顯有理由說明與事實認定不符之違法。（三）原判決僅認定
甲○○於行為時係擔任嘉義縣水上鄉公所（下稱水上鄉公所）建
設課長，綜理督導全鄉經建設計、施工、監工、核照等事項，並
未認定系爭工程款之支付，乃甲○○負責之事項，縱甲○○於核
閱系爭工程擬撥付工程款之簽辦單時，未簽註任何意見，即可視
為同意，然據此即使可認為其已同意承包商請款，但能否視為已
同意支付系爭工程款予各該承包商﹖仍非無疑。而依卷附水上鄉
公所款項動支流程相關資料，有權動支該鄉公所款項者乃鄉長、
主計或財政人員，甲○○有何權限可提前支付系爭工程款予各該
承包商﹖原判決俱未說明，已屬理由不備。又原判決僅於理由內
記載：「該工程款之支付致鄉庫損失上級補助款核撥到所前之利
息」、「致水上鄉公所須墊付期前利息」，而於事實欄就此俱未
認定，在理由內復未說明為此記載所憑之證據，俱有理由不備之
違法。況依前台灣省政府八十一年十二月十八日八一府財三字第
132447號函及水上鄉公所委託台灣銀行太保分行代理鄉庫契約第
十一條約定：「水上鄉公所鄉庫存款不予計息」，則該鄉公所何
來利息損失﹖何須墊付期前利息﹖原判決亦未詳予說明，自屬理
由不備。（四）原判決事實欄雖認定：「甲○○、乙○○與林崑
山因共同不法提前支付承包商工程款，至前台灣省政府於八十六
年一月二十八日撥款予該所之日止，直接圖利如附表壹（指原判
決，下同）編號一至十二、十四所示之承包商各如附表壹編號一
至十二、十四所示之利息差額，合計五十一萬四千三百六十元」
，惟於理由內未說明各該承包商是否已獲得該項利息差額﹖以
及該等利息差額是否即係不法利益﹖自屬理由不備。而原判決理
由內雖說明：「甲○○、乙○○違背合約，在補助款未核撥前，
提前支付工程款，亦屬支付『不法利益』，經核與貪污治罪條例
第六條第一項第四款之犯罪構成要件相符」，惟其事實欄就此並
未認定，致其理由失其依據；況且甲○○既係違背「合約」，即
無違背法令可言。又原判決事實欄雖認定：「甲○○、乙○○與
已判刑確定之林崑山均明知上開款項，尚未完成預算及發包程序
，竟共同基於對於主管之事務直接圖利之概括犯意聯絡……」，
然於理由內就甲○○究係與乙○○、林崑山如何為直接圖利之犯
意聯絡及行為分擔﹖以及依憑卷內各該工程相關資料，何以查無
候水道於核閱、轉呈系爭簽辦單時曾有附和劉、林二人之情事﹖
均未具體說明，亦有理由不備之違法。（五）最高法院前次發回
意旨已指明：「甲○○、乙○○二人各次不法提前支付工程款後
，至其犯行被發覺時止，期間各該承包商所獲之期前利息，固可
認係其二人圖利他人之金額；然其二人之犯行經發覺後，已得由
政府機關遮斷不法利益之繼續累積（例如由水上鄉公所循民事途
徑請求各該承包商返還工程款），得否因政府機關之怠於遮斷，
而認其被發覺後之期前利息仍應計入圖利數額？亦非全無研求之
餘地」，惟原審就此仍未究明，即謂：「被告等（指甲○○、乙
○○）當時是否確有犯罪行為，尚未確定，自難立即追索上開工
程款，因工程款均已被各廠商領取，且上級補助款尚未核撥到鄉
公所，事實上無法立即追回或退回上開工程款，縱有政府機關之
調查，自難遮斷期前利息之支付，故仍應計算至上級補助款核撥
之日止，始合情理」，顯有不適用法則及法則適用不當之違法。
（六）八十五年係閏年，全年多一日，原判決附表壹編號一至十
二及編號十四「提前支付工程款日數欄」所載各日數，均有不當
。（七）嘉義縣政府先後兩次函釋水上鄉公所應於完成預算程序
之公文，因第一次公文主辦人員僅會知總務就交鄉長批示，以致
未經甲○○會章，其事先並不知情，第二次公文係由水上鄉公所
技士張國烽於八十四年一月七日簽辦，甲○○於同日會章，但此
時之前工程均已發包完竣，實難據該二紙函釋，即逕認甲○○有
明知違背法令而圖利承包商之犯意。原判決以：「前台灣省政府
於八十三年十一月二十一日以83府經建字第166847號函同意補助
水上鄉公所二千萬元辦理均衡地方經濟發展八十四年度補充計畫
時，亦於函文載明：『請依法納入預算處理，並俟工程發包後檢
附合約書副本報縣府核轉本府經建會辦理撥款，請查照。』於同
年月二十五日，乙○○在該省政府公函上簽『擬交工程顧問公司
設計，請核示』並蓋用『技士乙○○』職章；甲○○簽『鄉座曾
於代表會口頭答應每位代表一百萬元之地方建設，是否由本案經
費內配合辦理，請核示』並蓋用『建設課長甲○○』職章」，認
定甲○○、乙○○與鄉長林崑山共同圖利；惟本於分層負責之概
念，各該行政機關內與財政、主計無關之人員，若均須對預算法
及該機關工程應否納入預算等程序完全瞭解，而與有犯意者共同
負責，則一般公務員無時無刻均有觸法之危險，實屬過苛，亦與
九十年十月二十五日貪污治罪條例之修法意旨有違。乙○○之上
訴意旨略稱：（一）「地方政府預算，另以法律定之」、「前項
法律未制定前，準用本法之規定」，為預算法第九十六條第一、
二項所明定，則上開預算法所稱之「另以法律定之」究係指何項
法律而言﹖該法律是否已經制定﹖原判決俱未查明亦未說明，自
屬理由不備。又上開法律若係指地方制度法而言，則地方制度法
內有否與前揭預算法相同之規定﹖原判決未予究明，即遽將地方
政府預算比照中央政府預算處理，亦有適用法則不當及理由矛盾
之違法。又前台灣省政府八十三年十一月二十一日（83）府經建
字第166847號函、嘉義縣政府八十三年十一月三十日（83）府計
資字第124892號函及同年十二月三十一日（83）府計資字第1388
35號函，均非貪污治罪條例第六條第一項第四款所稱之「法令」
，乙○○、甲○○於未完成預算程序前所為之發包、撥款等行為
，縱令與上開函釋有違，亦祇是違反上級機關對下級機關預算執
行之一般性規定，應屬行政程序法第一百五十九條第二項第一款
所稱之「業務性行政規則」，該規則僅具內部效力，並非貪污治
罪條例第六條第一項第四款所稱之「法令」，原判決認上揭函釋
係依據預算法所發布之命令，自屬適用法則不當。（二）前台灣
省政府核准水上鄉八十四年度補充計畫之補助款二千萬元，係前
台灣省政府均衡地方經濟發展繼續性經費八十四年度之分配額，
並未增加歲出預算金額。而水上鄉公所八十四年度預算於八十三
年六月底以前，已經代表會審查通過，至所謂「八十四年度補充
計畫」，乃八十三年六月底以前未及納入預算處理之計畫，該「
補充計畫」如猶須於翌年重新編入預算再經代表會審查通過，何
以稱之為「八十四年度補充計畫」﹖況且該補充計畫支出之項目
，亦係以八十四年度為主，則水上鄉公所擬定之八十四年度補充
計畫支出項目，應屬該鄉公所八十四年度之歲出預算項目。而前
台灣省政府以八十三年十一月二十一日（83）府經建字第166847
號函同意補助水上鄉公所二千萬元辦理均衡地方經濟發展，乃依
照八十四年度均衡地方經濟發展計畫經費之分配額度範圍內所為
的決定，益足認前台灣省政府核撥之系爭二千萬元補助款，應係
當年度（即八十四年度）之預算分配額。則水上鄉公所將該二千
萬元補助款編製於該鄉○○○○○道路歲出預算內，即無不法。
（三）追加預算係在原法定預算上為追加，並非另立預算，該追
加預算仍屬該年度總預算之一部分，從而行政機關先行墊付之款
項，事後透過追加預算程序辦理轉帳，乃現行各級地方政府墊付
款處理要點所肯認之處理方式。而水上鄉鄉民代表會於八十三年
十一月十六日審議通過之該鄉八十四年度總預算歲出計畫說明提
要與各項費用明細表上，載有「計畫內容：道路橋樑改建及養護
（並執行均衡發展方案）」及「預算數一千萬元：預列各村急待
建設工程補列」等字，而行政院主計處九十年三月一日台90處忠
六字第01759 號書函說明欄第二項亦載有：「本案嘉義縣水上鄉
八十四年度總預算中預列各村急待建設工程補助經費一千萬元，
且其預算書註明係辦理該鄉道路橋樑改建（並執行均衡發展計畫
方案），故其嗣後以台灣省政府同意補助該鄉公所辦理之均衡地
方經濟發展計畫經費二千萬元中之一千萬元為財源，據以執行上
開工程，在預算執行上尚無適法性問題」，則乙○○以前台灣省
政府同意補助該鄉公所辦理均衡地方經濟發展計畫經費二千萬元
中之一千萬元為財源，據以執行上開工程，在預算執行上自無適
法性問題。況且全台各鄉鎮均係先辦理委託設計工程發包事宜後
，再由財政、主計等單位辦理追加預算或列入下年度預算處理，
前台灣省政府八十三年十一月二十一日83府經建字第166847號函
僅表示：「同意補助水上鄉公所二千萬元辦理均衡地方經濟發展
八十四年度補充計畫，『需依法納入預算處理』，俟工程發包後
檢附合約書副本呈報嘉義縣政府核轉台灣省政府經濟建設委員會
辦理撥款」，並未明示應「完成預算程序」始可辦理發包，乃因
上級機關之補助款，造成下級機關增加法定歲出預算時，下級機
關依預算法規定，應辦理追加預算程序，將補助款追加至該年度
歲出預算，非謂必須完成下年度預算籌編與審議程序後，始能發
包並申請撥款。是前台灣省政府上揭函文所稱：「納入預算處理
」，乃係指將之納入八十三年十一月十六日審議之八十四年水上
鄉公所追加預算，非如嘉義縣政府所稱：須編列入水上鄉公所八
十五年度預算，經鄉民代表會審議通過後，始能發包。又水上鄉
公所以八十四年二月十一日（八四）嘉水鄉建字第12979 號函檢
送前揭計畫書十五件工程合約書至嘉義縣政府後，該府即將該等
合約書副本以八十四年二月十六日（八四）府計資字第15508 號
函，轉向前台灣省政府請領工程款，於領得該等工程款後，以
水上鄉公所未完成預算程序為由，以八十四年七月十七日（八四
）府計資字第81094 號函拒撥付系爭補助款；惟前台灣省政府核
撥之二千萬元補助款，即係嘉義縣政府以上揭合約副本申請撥付
者，該等工程若未發包，水上鄉公所如何能取得系爭合約書副本
﹖水上鄉既未完成預算程序，前台灣省政府何以將系爭補助款撥
付予嘉義縣政府﹖從而嘉義縣政府八十三年十一月三十日以83府
計資字第124892號函所稱：「請依照規定將該補助款納入預算，
於完成法定程序後儘速辦理發包」，以及同年十二月三十一日83
府計資字第138835號函所載：「應完成預算程序，始可辦理發包
」，與前台灣省政府上揭函釋所稱：「依法納入預算處理」，顯
非相同，足見前台灣省政府上揭函釋所稱：「依法納入預算處理
」，與「完成預算程序」乃不同之概念。（四）系爭工程承包商
於各該工程完工並經驗收合格後，檢附相關文件向水上鄉公所請
領工程款，乃合法權利之行使，承辦人乙○○受理後，即須依限
擬辦，將各該申請案簽擬經由甲○○核轉有付款決定權之鄉長林
崑山及主計林煥章批示，則付款與否，全由鄉長林崑山裁示，而
各該付款案，於會簽主計主任林煥章時，林煥章亦未填註暫不付
款之意見，縱令各該工程合約書經水上鄉公所主計人員林煥章片
面加註：「該工程待上級補助款核撥到所後再行支付」，惟於各
該申請付款案簽擬轉呈過程中，林崑山、林煥章等人既然從未援
引上開附註批示暫不付款，乙○○係業務單位人員，並無決定付
款之權限，其依據林崑山之批示付款，何來圖他人不法利益可言
﹖況且有撥款權限之主計主任林煥章既經判決無罪確定，對依
法行政之乙○○論以圖利罪名，此項論斷顯與經驗法則及論理法
則有違。又依證人即嘉義縣政府財政局長簡世明於原審之證述，
足見有最終付款決定權之人係水上鄉鄉長林崑山，乙○○僅係業
務單位人員，對此並無置喙之餘地，原判決祇以乙○○曾在請款
單上簽名，即認其有公文書登載不實及圖利之犯意，顯與證據法
則有違。況且審計部九十七年二月二十六日台審部覆字第097000
0125號函已明示：「嘉義縣水上鄉公所於工程驗收合格後依據契
約第二十條及第二十三條規定付款，未援引契約第三十條批示暫
不予付款，是否『不當提前支付工程款』一節，有關契約之引用
、執行，為主辦機關之權責。另政府機關於原契約中片面加註『
該工程待上級補助款核撥到所後再行支付』是否有效、合法，亦
非屬審計機關認定權責」，則是否援引系爭契約第三十條約定不
予付款，應由水上鄉公所依據契約之精神、約定，加以裁量，如
該鄉公所能覓得適法之財源，其支付本件工程款即無不當可言；
而行政院主計處九十七年三月三日處忠七字第0970001125號函及
行政院公共工程委員會九十七年一月二十四日工程企字第097000
17070 號函亦分別謂：「是否有『不當提前支付工程款』之情事
及加註條文（指上開特別條款第三十條）是否有效、合法一節，
基於工程合約係鄉公所與承包商就雙方權利、義務關係所為之書
面契約行為，其相關條文之精神及意旨以及後續衍生之效力問題
，仍應洽請雙方說明，較為妥適」、「本案嘉義縣政府拒撥補助
款，之後水上鄉公所如未另覓適法財源依約支付工程款，易生履
約爭議且有違約之虞」；則水上鄉公所於鄉庫內確有其他財源可
供支付系爭工程款之情況下，而在承包商完工且經驗收合格後，
依其行政裁量權決定付款，自無任何不當，應無圖利承包商工程
款利息之情事。（五）所謂工程施工期間，係表示工程尚未全部
完工，自無從得知其施作尺寸是否與設計圖相符；而驗收時依據
行政院公共工程委員會頒訂之公共工程作業要點，監工人員不得
參與驗收，且驗收時監工人員亦未必到場，乙○○既非系爭工程
駐地監工，自無法得知各該工程之外部施作尺寸，又如何表示意
見﹖既不主持驗收，何來在場保持緘默可言﹖又系爭工程經驗收
合格後，相關文書係由承辦人員或臨時約聘僱人員製作，驗收紀
錄則係依據驗收人員口述記載，經驗收人員確認無誤後始行核章
，並無原判決所稱乙○○明知不實仍登載於其職務上所掌公文書
之情事。更何況嘉義市審計室就系爭工程進行抽查之時，均已逾
驗收一年以上，因時間經過，該等工程難免出現瑕疵，而經該審
計室抽查發現瑕疵，要求承辦單位追繳短作部分之工程款後，乙
○○均依法完成追繳程序。又系爭十五件工程，先後經水上鄉公
所驗收人員、嘉義市審計室及台灣嘉義地方法院相關人員丈量查
驗，其結果均不相同，足見工程驗收往往易受天候、儀器或人為
因素影響，有誤差實屬難免，顯難憑些許短作，即認乙○○有圖
利包商之故意。況依該等工程合約書第三條之約定，該等工程均
係以實作數量計算工程款，則依此約定計算工程款，根本不可能
發生短作之情形，承包商施作之數量甚至有超過原設計之情況，
若乙○○有圖利承包商之犯意，廠商施作數量何以會超過原設計
數量﹖（六）最高法院九十八年度台上字第四九號判決已指明：
「丙○○辯稱：『三界村道路排水改善工程』、『粗溪村道路改
善工程』、『內溪村道路排水改善工程』均有多做等語及其提出
該三項工程短做與多做部分差價對照表；如若俱屬無訛，則該三
項工程多做部分，雖非原工程合約之一部分，丙○○擅予變更或
追加，雖與行政程序不符，惟其主觀上若係以前揭多做部分，抵
充短做部分應扣除之工程款，可否謂其主觀上仍有圖利各該工程
承包商之故意﹖各該工程承包商既額外多支付多做部分之施工費
用，可否認其已獲得短做部分之全部不法利益﹖均待研求，原審
就此未予調查、釐清，即為不利於丙○○、乙○○之認定，有證
據調查未盡之違法」，原審雖據此命丙○○提出說明及相關資料
，詎原判決就丙○○提出之答辯資料俱不採信，即謂：「縱使該
三項工程均有多做如前所述金額，惟既非該三項工程合約所規定
之內容，即與該三項工程無關。亦即縱令被告上開抗辯為真，亦
乏證據足以證明上開多做之工程即屬本件工程施工部分。又其對
於與工程設計圖規格明顯不符部分，予以不實驗收通過，即屬圖
利廠商」，其此項論斷顯與最高法院前揭發回意旨牴觸；況且原
審若認：「縱使該三項工程均有多做如前所述金額，惟既非該三
項工程合約所規定之內容，即與本案該三項工程無關」，又何以
命丙○○就此提出說明及相關資料﹖原審就與乙○○利益有重大
關係之上開事項，未加查證明白，顯有應於審判期日調查之證據
未予調查及理由不備之違法。（七）依原判決所認定之事實，丙
○○共計圖利承包商十二萬七千九百零七元，惟經丙○○核計各
該承包商多做而未請款部分，其金額高達十六萬六千七百三十五
元，丙○○復堅決否認有圖利各該承包商之犯行，辯稱：附表壹
（指原判決）所示之十四項工程大多在八十四年竣工，迄今已逾
三年，所有路面工程並無倒塌、破損情形，足見全部工程在施工
過程中並無偷工減料現象，否則全部工程完成迄今已三年有餘，
衡諸常情豈有完好如新之理。而各該工程保固期限為一年，嘉義
市審計室抽驗時均已超過保固期限，依法自不得因其抽驗稍有出
入，即作為認定本件犯罪事實之基礎。況前開十四項工程總金額
約二千萬元，均屬小型工程，其中一、二項縱使略有不足，亦僅
屬行政上過失，不構成貪污、圖利；更何況本件亦查無乙○○、
丙○○有圖利意圖之確實證據。又土木工程並非高度精密工作，
或多或少會有誤差，且每人驗收地點並非相同，亦不可能每處均
一一丈量（每一尺寸均逐一丈量），經過保固期間後再行抽驗，
勢必有所差異。而工程驗收時，一起參與驗收人員有主計室、財
政課、建設課、監工技士、當地村長等多人，在眾目睽睽之下，
絕不可能故意放水圖利承包商。且驗收人員要驗收厚度、長度，
還得以機器挖掘ＡＣ厚度及作混凝土強度測試等多種方法驗收，
故驗收結果不可能全無誤差。況依台灣省建築管理規則第三十一
條規定，亦容許有合理之誤差，又工程合約書內所附瀝青混凝土
路面施工說明書第十五條約定：「個點不足五％而全段數量仍足
者，可為允許誤差」，綜觀本案十五項工程，依誤差率折算亦僅
有一點五％至二％之誤差，並未超過五％，應屬合理，況且本件
各項工程之工程款均達百萬元以上，乙○○、丙○○實無圖利各
該承包商區區數千元之必要，是渠等應無圖利之犯意等語，應堪
採信。丙○○之上訴意旨略稱：（一）最高法院九十八年度台上
字第四九號判決已指明：「丙○○辯稱：『三界村道路排水改善
工程』、『粗溪村道路改善工程』、『內溪村道路排水改善工程
』均有多做等語及其提出該三項工程短做與多做部分差價對照表
；如若俱屬無訛，則該三項工程多做部分，雖非原工程合約之一
部分，丙○○擅予變更或追加，雖與行政程序不符，惟其主觀上
若係以前揭多做部分，抵充短做部分應扣除之工程款，可否謂其
主觀上仍有圖利各該工程承包商之故意﹖各該工程承包商既額外
多支付多做部分之施工費用，可否認其已獲得短做部分之全部不
法利益﹖均待研求，原審就此未予調查、釐清，即為不利於丙○
○、乙○○之認定，有證據調查未盡之違法」，原審雖據此命丙
○○提出說明及相關資料，詎原判決就丙○○提出之答辯資料俱
不採信，即謂：「縱使該三項工程均有多做如前所述金額，惟既
非該三項工程合約所規定之內容，即與本案該三項工程無關。亦
即縱令被告上開抗辯為真，亦乏證據足以證明上開多做之工程即
屬本件工程施工部分。又其對於與工程設計圖規格明顯不符部分
，予以不實驗收通過，即屬圖利廠商」，顯與最高法院上揭發回
意旨牴觸；況且原審若認：「縱使該三項工程均有多做如前所述
金額，惟既非該三項工程合約所規定之內容，即與本案該三項工
程無關」，又何以命丙○○就此提出說明及相關資料﹖原審就與
丙○○、乙○○利益有重大關係之上開事項，未予查證明白，顯
有應於審判期日調查之證據未予調查及理由不備之違法。（二）
依原判決所認定之事實，丙○○共計圖利承包商十二萬七千九百
零七元，惟經丙○○核計之各該承包商多做而未請款部分，其金
額高達十六萬六千七百三十五元，而嘉義市審計室於八十五年七
月二十三日製作工程決算金額應扣款明細表之前，即分別向各工
程承包商追繳，其金額共計二十二萬六千四百五十二元，苟丙○
○係藉本件工程圖利前揭包商共計十二萬七千九百零七元，事後
豈有向該等廠商追繳二十二萬六千四百五十二元工程款之理﹖況
且本件經承包商多做之工程，亦非僅有三件，以前揭多做部分之
工程款，抵充短作部分應扣除之工程款，尚有三萬八千八百二十
八元之差額，丙○○於主觀上顯無圖利該等承包商之意圖可言。
原判決就前揭有利於丙○○之證據，未說明不予採納之理由，自
屬理由不備。（三）丙○○堅決否認有圖利各該承包商之犯行，
辯稱：附表壹（指原判決）所示之十四項工程大多在八十四年竣
工，迄今已逾三年，所有路面工程並無倒塌、破損情形，足見全
部工程在施工過程中並無偷工減料現象，否則全部工程完成迄今
已三年有餘，衡諸常情豈有完好如新之理。而各該工程保固期限
為一年，嘉義市審計室抽驗時均已超過保固期限，依法自不得因
其抽驗稍有出入，即作為認定本件犯罪事實之基礎。況前開十四
項工程總金額約二千萬元，均屬小型工程，其中一、二項縱使略
有不足，亦僅屬行政上過失，不構成貪污、圖利；更何況本件亦
查無丙○○、乙○○有圖利意圖之確實證據。又土木工程並非高
度精密工作，或多或少會有誤差，且每人驗收地點並非相同，亦
不可能每處均一一丈量（每一尺寸均逐一丈量），經過保固期間
後再行抽驗，勢必有所差異。而工程驗收時，一起參與驗收人員
有主計室、財政課、建設課、監工技士、當地村長等多人，在眾
目睽睽之下，絕不可能故意放水圖利承包商。且驗收人員要驗收
厚度、長度，還得以機器挖掘ＡＣ厚度及作混凝土強度測試等多
種方法驗收，故驗收結果不可能全無誤差。況依台灣省建築管理
規則第三十一條規定，亦容許有合理之誤差，又工程合約書內所
附瀝青混凝土路面施工說明書第十五條約定：「個點不足五％而
全段數量仍足者，可為允許誤差」，綜觀本案十五項工程，依誤
差率折算亦僅有一點五％至二％之誤差，並未超過五％，應屬合
理，況且本件各項工程之工程款均達百萬元以上，丙○○、乙○
○實無圖利各該承包商區區數千元之必要，是渠等應無圖利之犯
意等語，應堪採信。原判決未加詳查，遽爾認定丙○○圖利各該
承包商，其認事用法皆與經驗法則、論理法則有違各等語。
惟查：原判決依憑調查證據之結果並綜合卷內證據資料，認定上
訴人等分別有其事實欄所載之犯行，已於理由內詳敘其調查證據
之結果及取捨證據認定之理由，並就上訴人等否認犯罪所持之辯
解，認均非可採，以及審計部九十七年二月二十六日台審部覆字
第0970000125號函、行政院主計處九十七年三月三日處忠七字第
0970001125號函、行政院公共工程委員會九十七年一月二十四日
工程企字第09700017070 號函、證人吳信賢、黃福銘分別於原法
院上訴審之證述，認均不能執為有利於上訴人等認定之依據，分
別予以指駁或說明。復依憑調查證據之結果，說明認定：「預算
法即屬貪污治罪條例第六條第一項第四款所稱之法律，而前台灣
省政府及嘉義縣政府上揭函釋（指前台灣省政府八十三年十一月
二十一日（83）府經建字第166847號函、嘉義縣政府八十三年十
一月三十日（83）府計資字第124892號函及同年十二月三十一日
（83）府計資字第138835號函）既係依預算法規定，而各依其法
定職權所發布之命令，自均屬貪污治罪條例第六條第一項第四款
所稱之法令」之論斷理由。另就本院前次發回意旨所指摘之事項
，補充說明：「被告等（即上訴人等，下同）之犯行，雖經水上
鄉鄉民代表會發覺並分別函送台灣嘉義地方法院檢察署及審計部
處理，審計部嗣層轉發交所屬台灣省嘉義市審計室調查，惟此乃
針對是否觸犯刑事責任之舉發，以被告等當時是否確有犯罪行為
，尚未確定，自難立即追索上開工程款，因工程款均已被各廠商
領取，且上級補助款尚未核撥至鄉公所，事實上無法立即追回或
退回上開工程款，縱有政府機關調查，亦難遮斷期前利息之支付
，故（本件不法利益）仍應計算至上級補助款核撥之日止，始合
情理」。從形式上觀察，原判決並無理由不備、理由矛盾、採證
違背經驗法則、論理法則、證據調查未盡、不適用法則或適用法
則不當等違背法令之情形。甲○○上訴意旨（一）、（五）、（
七）；乙○○上訴意旨（一）、（二）、（三）、（四）、（五
）、（六）、（七）；丙○○上訴意旨（一）、（二）、（三）
均置原判決事實欄明確認定及理由內已詳予說明之事項於不顧，
徒憑己見，或就事實審法院採證認事或證據取捨自由判斷職權之
合法行使，再為單純事實上之爭執；或猶執原判決已分別敘明非
可採信之上訴人等否認犯罪辯解，指摘原判決理由不備、證據調
查未盡、不適用法則或適用法則不當；或仍執原判決已詳予補充
之本院前次發回意旨，指摘原判決不適用法則及適用法則不當；
俱不足以辨識原判決已具備違背法令之形式要件。又卷附審計部
台灣省嘉義縣審計室九十八年五月七日審嘉縣二字第0980000658
號函已載明：「該計畫之補助款預算尚未經代表會審議通過、撥
付，即予發包、付款，已違反行為時預算法第十一條及第二十三
條規定，亦與上級補助單位之函示（釋）未合」（見原審卷第二
宗第一五七頁）。則原判決認定預算法係貪污治罪條例第六條第
一項第四款所稱之法律，前台灣省政府八十三年十一月二十一日
（83）府經建字第166847號函、嘉義縣政府八十三年十一月三十
日（83）府計資字第124892號函及同年十二月三十一日（83）府
計資字第138835號函，則均係依據預算法規定而由該等行政機關
各依其法定職權所發布之命令，俱屬貪污治罪條例第六條第一項
第四款所稱之法令，與上引卷內資料之內容即無不符。甲○○上
訴意旨（一）、乙○○上訴意旨（一）均未具體指明前揭審計部
台灣省嘉義縣審計室函文與行為時預算法之規定有何牴觸，仍分
別執原審未調查前台灣省政府、嘉義縣政府等地方政府之預算，
是否已另有法律規定等語，指摘原判決證據調查未盡及理由不備
，均非依據卷內資料而為主張。再者原判決事實認定：甲○○、
乙○○與已判刑確定之林崑山均明知上開款項，尚未完成預算及
發包程序，竟共同基於對於主管之事務直接圖利之概括犯意聯絡
，既未於前開補充計畫如附表壹編號二、四、七、八、九、十、
十一、十二所示之八項工程之補助款預算經前開代表會議決通過
後始發包……」，乃意指甲○○、乙○○、林崑山等人，於前述
工程預算未經水上鄉鄉民代表會審議通過之前，即逕行發包；而
其理由說明：「申言之，在超過一千萬元部分追加預算案送請代
表會審議通過前，即據以發包執行即非合法」，乃就行政院主計
處書函記載：「嘉義縣水上鄉公所歷年均預列均衡地方經濟發展
計畫即各村急待建設補助經費一千萬元，並據以執行，故水上鄉
公所八十四年度總預算中預列各村急待建設補助經費一千萬元，
且其預算書係註明辦理該鄉道路橋樑改建（並執行均衡發展方案
），故其事後以台灣省政府同意補助該鄉公所辦理之均衡地方經
濟發展計畫經費二千萬元其中之一千萬元為財源，據以執行上開
工程，在預算執行上尚無適法性問題，惟其餘一千萬元，該鄉公
所未依省市政府預撥款及墊付款之處理原則與台灣省政府八十三
年十一月二十一日（83）府經建字第166847號函規定，將墊付案
提送鄉民代表會同意或追加預算案送請代表會審議通過前，即據
以發包執行，雖其事後將執行結果納入鄉公所166847號函八十四
年度決算並經代表會審議通過，然就預算編列與執行程序而言，
仍有不妥之處」所為之說明；另所稱：「依往例編列之各村急待
建設補助經費一千萬元預算，並未載明係何項工程之預算」，則
係證人即水上鄉公所主計主任林煥章於原法院更(三)審之證述內容
（見原判決正本第八頁第五行至第二三行）；與上引原判決事實
認定，均無牴觸。甲○○上訴意旨（二）執原判決上開理由記載
，指摘原判決理由矛盾，殊屬誤會。再依原判決所確認之事實，
甲○○、乙○○與水上鄉鄉長林崑山係本件圖利犯罪之共同正犯
，甲○○、乙○○辯稱：甲○○僅負責核轉相關發包及撥付工程
款之簽文，乙○○祇擔任簽擬撥付系爭工程款之簽辦單各等語，
縱令屬實；惟渠等既與林崑山有共犯本件圖利罪之犯意聯絡及行
為分擔，即無礙於渠等為本件圖利罪共同正犯之認定。又依原判
決事實認定，甲○○等人係為本件各該工程承包商圖得不法提前
領款所得利息差額之不法利益，並因而造成水上鄉公所鄉庫週轉
困難。至於其理由記載：「該工程款之支付致鄉庫損失上級補助
款核撥到所前之利息」、「致水上鄉公所須墊付期前利息」，縱
與前台灣省政府八十一年十二月十八日八一府財三字第132447號
函及水上鄉公所委託台灣銀行太保分行代理鄉庫契約第十一條約
定：「水上鄉公所鄉庫存款不予計息」不符，惟除去上揭理由記
載，本件關於甲○○、乙○○共同圖利部分，仍應為同一事實認
定（即渠等為本件各該工程承包商圖得不法提前領款所得利息差
額之不法利益），該等理由說明縱令與前揭卷內資料不符，仍於
本件判決結果顯無影響，依刑事訴訟法第三百八十條規定，亦難
執為提起第三審上訴之適法理由。甲○○上訴意旨（三）、乙○
○上訴意旨（四）分別執以指摘原判決理由不備各等語，均非合
法。而依原判決理由說明，係依憑水上鄉公所八十六年九月十七
日86嘉水鄉建字第21768號及八十七年二月九日87 嘉水鄉建字第
1121號函之記載，認定：「各該承包商於前台灣省政府八十六年
一月二十八日撥款予水上鄉公所前，已領得如附表壹（指原判決
）編號一至十二、十四所示之工程款」（見原判決正本第十七頁
第二八行至第十八頁第二行），並據以說明：「（原判決）如附
表壹編號一至十二、十四所列之承包商，至前開合約所約定前台
灣省政府上開補助款核撥到水上鄉公所再行支付之日為止，獲得
之不法利益至少相當於以活期存款利率計算之利息」，足見該判
決就本件各該承包商是否已獲得該等利息差額，以及系爭利息差
額是否即係不法利益等情，皆非未予說明。又原判決事實欄既已
明確認定：「甲○○、乙○○與林崑山因共同不法提前支付承包
商工程款，至前台灣省政府於八十六年一月二十八日撥款予該所
之日止，直接圖利如附表壹（指原判決）編號一至十二、十四所
示之承包商各如附表壹編號一至十二、十四所示之利息差額，合
計五十一萬四千三百六十元」，則其理由說明：「甲○○、乙○
○違背合約，在補助款未核撥前，提前支付工程款，亦屬支付『
不法利益』（按應係指本件各該工程承包商不法提前領款所得利
息差額之不法利益），經核與依貪污治罪條例第六條第一項第四
款之犯罪構成要件相符」，即無失其依據之違法可言；再依原判
決理由說明，乃依憑卷附前台灣省政府於八十三年十一月二十一
日83府經建字第166847號函、水上鄉公所八十六年九月十七日86
嘉水鄉建字第21678號及同年十一月二十六日86嘉水鄉建字第146
93號函、嘉義縣政府八十七年一月二十日87府人一字第8380號函
、系爭工程款撥付簽辦單影本、系爭工程合約第三十條均載有「
該工程待上級補助款核撥到所後再行支付」或「該項工程款待上
級補助款核撥到所後再行支付」等約定、證人即當時水上鄉公所
主計主任林煥章於第一審、原法院更(二)審、另案被告即當時水上
鄉鄉長林崑山、證人即承攬原判決附表壹編號十五所示工程之勝
琪土木包工業負責人林琪財分別在第一審之證言等證據資料，認
定：「甲○○於前開撥付簽辦單上會稿時未加註不同意之意見部
分，應視為同意。甲○○、乙○○既明知林崑山之行為違法卻加
以配合參與，自不能主張免責。甲○○、乙○○及林崑山共同非
法動用鄉庫公款或他人交付水上鄉公所代為辦理道路管線挖掘修
護款項，先行支付前開工程款，甲○○、乙○○與林崑山應有共
同基於對於主管之事務直接圖利之犯意聯絡」（見原判決正本第
十五頁第二三行至第十七頁第二五行）。則其就甲○○、乙○○
與林崑山如何為直接圖利之犯意聯絡及行為分擔，自非未予說明
。甲○○上訴意旨（四）據以指摘原判決理由不備之違法各節，
均非依據卷內資料而為主張。又刑事訴訟之上訴制度，所以允許
受不利益判決之被告得為上訴，乃在許其為自己之利益，請求上
級法院救濟而設，故被告不得為自己之不利益提起上訴。原判決
附表壹編號一至十二及編號十四「提前支付工程款日數欄」所載
各日數，縱令因漏算八十五年為閏年之二月二十九日，以致少算
一日，惟少算一日利息差額之不法利益，乃減低甲○○為系爭承
包商所圖得之不法利益數額，此項誤算，顯然有利於甲○○。甲
○○上訴意旨（六）執此提起上訴，應係為自己之不利益提起上
訴，顯與被告為自己利益請求救濟之上訴制度本旨相違，亦非合
法。次查：地方制度法於本件行為後之八十八年一月二十五日始
制定公布，乙○○為本件圖利犯行時，地方制度法尚未制定公布
。其上訴意旨（一）另執預算法第九十六條第二項：「前項法律
未制定前，準用本法之規定」所稱之「前項法律」若係指地方制
度法而言，地方制度法是否亦有與前揭預算法相同之規定﹖原判
決未予說明等語，指摘原判決適用法則不當及理由矛盾，殊屬誤
會。末查：原判決就丙○○辯稱：本件各該承包商就渠等承包之
工程均有多做等語，以及嚴某所提出之工程短做與多做部分差價
對照表，已依憑丙○○於原審提出之工程費用明細表、嘉義縣政
府九十八年二月十八日府研綜字第0980031638號函、九十八年三
月十一日府研綜字第0980039940號函、水上鄉公所九十八年二月
二十日嘉水鄉人字第0980001895號函、行政院經濟建設委員會九
十八年二月二十四日都字第0980000973號函、行政院研究發展考
核委員會九十八年三月十七日會地字第0980005208號函各一件等
證據資料，並以丙○○所提出之多做工程明細表，與卷內工程預
算明細表、工程合約書、工程明細及單項分析表、驗收紀錄、結
算明細表等件逐一對照，說明：「查無證據足資證明上開三項工
程多做部分及費用明細屬實，且上開工程經審計部台灣省嘉義市
審計室赴現場抽查結果，亦未發現而註明有多做，有調查報告影
本一份附卷可按，自難認定丙○○前揭多做工程之抗辯為可採」
；至於原判決理由內另記載：「縱使該三項工程均有多做如前所
述金額，惟既非該三項工程合約所規定之內容，即與本案該三項
工程無關」，縱令稍有未週，亦無從動搖原判決前揭理由論斷（
即查無證據足以證明丙○○所辯：系爭工程承包商均有多做等語
屬實），以及就丙○○、乙○○部分所確認之犯罪事實，此既於
判決結果顯無影響，依刑事訴訟法第三百八十條規定，仍難執為
提起第三審上訴之合法理由。乙○○上訴意旨（六）、丙○○上
訴意旨（一）另分別執此指摘原判決證據調查未盡及理由不備云
云，皆與法律規定得為第三審上訴理由之違法情形不相適合。綜
上所論，本件上訴人等之上訴，均屬違背法律上之程式，俱予駁
回。又本院審判長林永茂法官與原法院更(三)審林永茂法官並非同
一人，附為指明。
據上論結，應依刑事訴訟法第三百九十五條前段，判決如主文。
中    華    民    國  九十八  年   十二   月  二十四  日
                      最高法院刑事第七庭
                          審判長法官  林  永  茂
                                法官  吳  昆  仁
                                法官  蘇  振  堂
                                法官  蕭  仰  歸
                                法官  林  立  華
      本件正本證明與原本無異
                                      書  記  官
中    華    民    國  九十八  年   十二   月  三十一  日
                                                      Q

司法院資訊處製作；財團法人民間司法改革基金會備份。
